臺灣臺東地方法院民事判決　　　　　　　 99年度訴字第135號
原　　　告　楊秀玲
訴訟代理人　李泰宏律師
被　　　告　林姿君
訴訟代理人　李百律師
上列當事人間請求土地所有權移轉登記事件，本院於民國100年4
月12日言詞辯論終結，判決如下：
    主  文
原告之訴駁回。
訴訟費用由原告負擔。
    事實及理由
壹、程序方面
一、按原告於訴狀送達後不得將原訴變更，但不甚礙被告防禦及
    訴訟終結者，不在此限；民事訴訟法第255 條第1項第7款定
    有明文。原告起訴主張坐落臺東縣卑南鄉○○段338 地號土
    地（重測前為臺東縣卑南鄉○○段0000-0000 地號；下稱系
    爭土地）本係先天觀音大道白陽四盤臥雲山道場（下稱臥雲
    山道場）所有，於民國93年5 月12日信託登記於被告名下，
    惟臥雲山道場因被告意圖毀教滅道奪產而於99年9 月20日終
    止該信託契約，且授權新受委託人即原告直接向被告請求移
    轉所有權登記等語。嗣於本院審理時，原告變更主張系爭土
    地本係訴外人即臥雲山道場創設人曾樂生所有，於93年5 月
    12日借被告名義為所有權登記，惟曾樂生已於99年9 月20日
    終止該應類推適用民法委任相關規定之無名契約，自得依據
    民法259條或第541條之規定請求被告將系爭土地所有權移轉
    登記予伊；茲原告因受曾樂生讓與該回復原狀請求權或權利
    移轉請求權，當得請求被告移轉系爭土地所有權等語。揆諸
    首揭法律規定，原告所為訴之變更不甚礙被告防禦及訴訟終
    結，應予准許。
二、原告於100 年2月9日具狀陳述臥雲山道場為曾樂生私人修道
    之場所，嗣於100年4月12日言詞辯論期日改稱臥雲山道場為
    私人廟宇，核未變更其主張民法第259條或第541條之訴訟標
    的，應係更正其事實上之陳述；揆諸民事訴訟法第256 條規
    定，尚無不可，併予敘明。
貳、實體方面
一、原告主張：曾樂生為系爭土地所有權人，於93年5 月12日借
    被告名義而將系爭土地登記為被告名下財產，惟曾樂生已於
    99年9 月20日終止該應類推適用民法委任相關規定之無名契
    約，自得依據民法259條或第541條之規定請求被告將系爭土
    地所有權移轉登記予伊；茲原告因受曾樂生讓與該回復原狀
    或權利移轉之請求權，爰提起本件訴訟等語。並聲明：被告
    應將系爭土地所有權移轉登記予原告。
二、被告則以：曾樂生未曾出資購買系爭土地或登記為系爭土地
    所有權人，亦未與被告訂立借名登記契約；原告主張曾樂生
    為系爭土地所有權人，借被告名義登記為系爭土地所有權人
    ，嗣原告因曾樂生終止該借名登記契約而受讓民法第259 條
    或第541 條規定之請求權，故得請求被告移轉系爭土地所有
    權，顯無理由；另被告於93年5 月12日出具憑證書予合資購
    買系爭土地之信徒，係為表明系爭土地乃合資購買者所共有
    之意，而非曾樂生與被告間有何借名登記契約關係存在等語
    ，資為抗辯。並聲明：原告之訴駁回。
三、兩造不爭執之事實
  (一)臥雲山道場非財團法人，亦未辦理寺廟登記。
  (二)被告於93年5 月28日以買賣為原因，登記為系爭土地所有權
    人。
四、本院得心證之理由
  (一)按民事訴訟如係由原告主張權利者，應先由原告負舉證之責
    ，若原告先不能舉證，以證實自己主張之事實為真實，則被
    告就其抗辯事實即令不能舉證，或其所舉證據尚有疵累，亦
    應駁回原告之請求；此有最高法院17年上字第917 號判例意
    旨足資參照。
  (二)原告固以前揭情詞主張被告負有移轉系爭土地所有權之義務
    ，並提出借據、憑證書、登記謄本及存證信函等件佐證。惟
    查：
    1.原告提出如附表所示借據，僅能證明曾樂生與楊千立向陳
      金宗借款新臺幣1,000,000 元之事實，尚不足以證明曾樂
      生借得該筆款項係為購買系爭土地之用，更不足以證明曾
      樂生為系爭土地所有權人之事實。參以該借據簽立日期為
      93年5 月27日，系爭土地登記謄本所記載之原因發生日期
      卻係93年5 月17日而於曾樂生與楊千立向陳金宗借款之前
      ，且該借據預作抵押之標的亦非系爭土地而係他筆土地等
      情，要難排除曾樂生與楊千立係為他種用途而向陳金宗借
      款之可能。
    2.被告雖於93年5 月12日出具記載內容如附表所示憑證書，
      然曾樂生於該憑證書中係以見證人而非借名人之身分予以
      簽名；倘若被告係為渠與曾樂生間借名登記契約而出具該
      憑證書予曾樂生，則曾樂生應無再以不具當事人身分之見
      證人地位而簽名之必要；此觀曾樂生於93年5 月27日以借
      款人之名義而非見證人之地位簽立借據（見本院卷第75頁
      ），益徵有所不同。再者，該憑證書所稱「先天觀音大道
      白陽四盤公產」之實體法律關係究竟為何，可否直接將「
      先天觀音大道白陽四盤公產」認定為曾樂生之私產等事項
      ，均非無探究餘地；原告徒稱臥雲山道場為曾樂生私人建
      立並管理之寺廟，故系爭土地為曾樂生所有云云，卻未提
      出足資證明此部分主張為真之證據，要難遽予採信。被告
      抗辯渠出具該憑證書，係為表明系爭土地為出資者所共有
      等語，非無可能屬實。準此，本院尚難根據該憑證書即認
      系爭土地為曾樂生所有，被告係基於渠與曾樂生間借名登
      記契約而簽立該憑證書，並出名登記為系爭土地所有權人
      乙節為真。
    3.另原告提出之登記謄本只能證明被告於93年5 月28日以買
      賣為原因登記為系爭土地所有權人等部分事實，亦尚不足
      以證明被告與曾樂生間有借名登記契約存在，且被告因而
      出名登記為系爭土地所有權人等其餘事實。至於原告所提
      公告與存證信函之部分證據，則係原告單方面製作之文書
      ，而遭被告就實質上是否真正予以爭執；本院自難僅憑該
      單方面製作之文書即認曾樂生與被告間有借名登記之法律
      關係存在。況且，該公告與存證信函內容均記載系爭土地
      為臥雲山道場所有而將系爭土地信託登記於被告名下，臥
      雲山道場因被告妨害名譽遂終止該信託契約，被告應將系
      爭土地移轉於新受託人即原告名下等語（見本院卷第10頁
      至第12頁），核與原告變更主張系爭土地為曾樂生所有而
      借被告名義登記為所有權人，曾樂生終止該借名登記契約
      並將請求移轉系爭土地所有權登記之權利讓與原告等語顯
      有不同，益徵該公告與存證信函不足以證明原告嗣後變更
      主張之事實。
  (三)揆諸前揭說明，原告所提公告、借據、憑證書、登記謄本及
    存證信函等件證據，尚不足以證明其上開主張事實為真，即
    令被告就渠抗辯事實不能舉證或所舉證據尚有疵累，仍應駁
    回原告之請求。
五、綜上所述，原告依民法第259條或第541條之法律規定，請求
    被告移轉登記系爭土地所有權，均無理由，應予駁回。
六、本件事證已臻明確，被告抗辯曾樂生於94年間才舉家遷移臺
    東縣，故被告取得系爭土地與曾樂生無關云云，暨兩造其餘
    攻擊防禦方法及所舉未經援用如聖職證等證據，經本院斟酌
    後，認為均不足以影響本判決之結果，爰不一一論駁，併此
    敘明。
七、據上論結，原告之訴為無理由，依民事訴訟法第78條，判決
    如主文。
中    華    民    國   100    年    4     月    26    日
                        民事庭法  官  陳谷鴻
以上正本證明與原本無異。
如不服本判決，應於送達後20日內，向本院提出上訴狀並表明上
訴理由，如於本判決宣示後送達前提起上訴者，應於判決送達20
日內補提上訴理由書(須附繕本)。
中    華    民    國   100    年    4     月    26    日
                              書記官  林慧芬
【附表】
┌───┬────┬────────────────────────────────────┐
│借  據│借 款 人│曾樂生、楊千立                                                          │
│      ├────┼────────────────────────────────────┤
│      │記載內容│先天觀音大道白陽四盤道場；茲向陳金宗先生借款新臺幣1,000,000元整。       │
│      │        │註：本借款以臥雲山1212-3號土地作為抵押直到還清。                        │
│      ├────┼────────────────────────────────────┤
│      │簽立日期│93年5月27日                                                             │
├───┼────┼────────────────────────────────────┤
│憑證書│立 據 人│林姿君                                                                  │
│      ├────┼────────────────────────────────────┤
│      │見 證 人│曾樂生及楊觀真等22人                                                    │
│      ├────┼────────────────────────────────────┤
│      │記載內容│本人林姿君所有權狀名下登記之卑南鄉○○段，地號1212-2土地，持有範圍共3213│
│      │        │平方公尺。                                                              │
│      │        │該筆土地實為先天觀音大道白陽四盤公產所有，本人只將姓名借給先天觀音大道作│
│      │        │為登記土地過戶之用，本人和本人之家屬皆無繼承權及佔為私有任意處置或將之買│
│      │        │賣，恐空口無憑，特立據為證。                                            │
│      ├────┼────────────────────────────────────┤
│      │簽立日期│93年5月12日                                                             │
└───┴────┴────────────────────────────────────┘